【裁判字號】    88,訴,3028
【裁判日期】    890428
【裁判案由】    拆屋還地
【裁判全文】
臺灣臺北地方法院民事判決  八十八年度訴字第三○二八號
    原      告  甲○○
    被      告  乙○○
    訴訟代理人  張伯時律師
右當事人間拆屋還地事件，本院判決如左：
    主    文
原告之訴及其假執行之聲請均駁回。
訴訟費用由原告負擔。
    事    實
甲、原告方面：
一、聲明：
（一）被告應將坐落台北市○○區○○段一小段七八四地號土地上，如附圖所示甲部
      分面積一七點一一平方公尺之地上物拆除，將土地返還原告。
（二）願供擔保，請准宣告假執行。
二、陳述：
（一）坐落台北市○○區○○段一小段七八四地號之土地（下稱系爭土地），為原告
      所有，被告無正當權源，占用系爭土地如附圖所示甲部分之土地，加蓋鐵皮車
      棚，爰依民法第七百六十七條之規定，請求被告將系爭土地上如附圖所示甲部
      分面積一七點一一平方公尺土地上之地上物拆除，將土地返還原告。
（二）對被告抗辯所為之陳述：訴外人莊早貴確實於六十四年間，與被告、訴外人陳
      清水、李高斗、賴雙花、陳游阿梅、莊三桐有合建之情事，惟於六十四年間，
      原告雖擔任訴外人中廣建設有限公司（下稱中廣公司）之董事，但當時中廣公
      司尚未成立，而該供地合建契約書、房屋委建契約書乃訴外人莊早貴所簽訂，
      與原告無關。
三、證據：提出土地所有權狀、土地登記謄本各一份為證，並聲請履勘、測量系爭土
    地。
乙、被告方面：
    被告未於最後言詞辯論期日到場，惟據其以前提出之書狀、到場，聲明或陳述如
    下：
一、聲明：原告之訴及其假執行之聲請均駁回，如受不利被告之判決，請准供擔保免
    為假執行。
二、陳述：被告之被繼承人即陳清水、訴外人李高斗、賴雙花、陳游阿梅、莊三桐，
    原為台北市○○段第一０七、一０七之四、一０七之五、一０七之十三、一０七
    之二五、一０八、一０八之二、一０八之三、一０八之六、一０八之七、一０八
    之八、一０八之九地號土地之所有權人，嗣訴外人陳清水、李高斗、賴雙花、陳
    游阿梅、莊三桐，於六十四年七月九日，與擔任中廣公司負責人之訴外人莊早貴
    簽訂供地合建契約書，被告則與訴外人莊早貴簽訂房屋委建契約書。依供地合建
    契約書第十五條之約定，地主所提供之合建土地，除建築用地和公共設施用地外
    ，剩餘之畸零地仍歸地主所有，且依中廣公司所出具之分配房屋計算單，被告並
    未將剩餘之畸零地出售予訴外人莊早貴。詎訴外人莊早貴於合建房屋完成後，竟
    將剩餘之畸零地合併成系爭土地，並移轉登記予訴外人莊早貴名下，後又移轉登
    記予原告。是中廣公司於六十四、六十五年間，尚未設立登記，原告即以中廣公
    司總經理之名義，與訴外人莊早貴共同處理該合建事宜，故原告與訴外人莊早貴
    ，應有合夥關係，應受被告之被繼承人陳清水與訴外人莊早貴間所簽訂供地合建
    契約書之拘束。而訴外人莊早貴與原告間，有關系爭土地之買賣契約，應為通謀
    虛偽而無效，而被告為陳清水之繼承人，自得以供地合建契約書第十五條之約定
    ，對於原告主張有權占有。
三、證據：提出供地合建契約書、房屋委建契約書、中廣公司之廣告單、土地登記謄
    本、分割圖、存證信函、原告出具予訴外人陳洪水之字據各一份，土地所有權狀
    、訴外人陳清水、李高斗之分配房屋計算單各二紙為證，並聲請訊問訴外人李高
    斗之子女即證人高輝。
丙、本院依職權調閱訴外人中廣公司之設立登記資料。
    理    由
一、本件被告未於最後言詞辯論期日到場，核無民事訴訟法第三百八十六條各款所列
    情形，爰依原告之聲請，由其一造辯論而為判決。
二、本件原告主張：系爭土地屬於原告所有，被告無正當權源，占有系爭土地如附圖
    所示甲部分土地，加蓋鐵皮車棚，爰依民法第七百六十七條之規定，請求被告將
    坐落系爭土地上如附圖所示甲部分土地，面積一七點一一平方公尺之地上物拆除
    ，將土地返還原告等語。被告則以：系爭土地原為被告之被繼承人陳清水、訴外
    人李高斗、賴雙花、陳游阿梅、莊三桐，與訴外人莊早貴就台北市○○段第一０
    七、一０七之四、一０七之五、一０七之十三、一０七之二五、一０八、一０八
    之二、一０八之三、一０八之六、一０八之七、一０八之八、一０八之九地號之
    土地，合建所剩餘之土地，而依供地合建契約書第十五條之約定，剩餘之畸零地
    仍歸地主所有，且被告並未將剩餘之畸零地出售予訴外人莊早貴，訴外人莊早貴
    竟將剩餘之畸零地合併成系爭土地，並移轉登記予訴外人莊早貴，又移轉登記予
    原告；且原告與訴外人莊早貴於六十四、六十五年間，合夥成立中廣公司，原告
    並以中廣公司總經理之名義，與訴外人莊早貴共同處理該合建事宜，應受被告之
    被繼承人即陳清水與訴外人莊早貴間所簽訂供地合建契約書之拘束，且訴外人莊
    早貴與原告間，有關系爭土地之買賣，應屬無效，被告為陳清水之繼承人，自得
    以供地合建契約書第十五條之約定，對於原告主張有權占有云云，資為抗辯。
三、本件原告主張被告占有系爭土地如附圖所示甲部分之土地，面積一七點一一平方
    公尺，加蓋鐵皮車棚之事實，業經本院履戡現場，囑託地政機關測量，製有勘驗
    筆錄、附圖、土地複丈成果圖各一份、現場照片五張在卷，亦為被告所自認，則
    原告主張此部分之事實，自堪信為真實。至原告另主張其為系爭土地之所有權人
    ，被告無權占有之部分，則被告否認之，並以前揭情詞抗辯。經查：
（一）本件原告為系爭土地之所有權人，業據其提出系爭土地之土地所有權狀、土地
      登記謄本為證，被告雖抗辯原告與訴外人莊早貴就系爭土地之買賣、移轉登記
      ，有通謀虛偽之情事，但被告就此有利於己之事實，並未提出任何證據加以證
      明，是被告此部分之抗辯，顯無足採，本件系爭土地之所有權人，仍為原告應
      屬無疑。
（二）又系爭土地原為被告之被繼承人陳清水、訴外人李高斗、賴雙花、陳游阿梅、
      莊三桐，於六十四年七月九日，就原為台北市○○段第一０七、一０七之四、
      一０七之五、一０七之十三、一０七之二五、一０八、一０八之二、一０八之
      三、一０八之六、一０八之七、一０八之八、一０八之九地號之土地，與訴外
      人莊早貴簽訂供地合建契約書，因房屋建築完成後，所剩餘之土地而編成系爭
      土地之事實，業據被告提出供地合建契約書、房屋委建契約書、土地登記謄本
      、分割圖、存證信函、訴外人陳清水、李高斗之分配房屋計算單各二紙為證，
      並經訴外人李高斗之子女即證人高輝結證屬實，亦為兩造所不爭執，則被告此
      部分之抗辯，應堪信為真實。
（三）另被告抗辯稱，原告於六十四、六十五年間，與訴外人莊早貴為合夥關係，原
      告應受訴外人莊早貴與前述地主間所簽定供地合建契約書之拘束，則依供地合
      建契約書第十五條之約定，剩餘之畸零地仍歸地主所有，且依中廣公司所出具
      之分配房屋計算單，被告並未將剩餘之畸零地出售予訴外人莊早貴，被告繼承
      被繼承人陳清水之前述供地合建契約書，得對於原告主張有權占有。原告則否
      認於六十四、六十五年間，與訴外人莊早貴為合夥關係。就此，依被告提出原
      告開立予訴外人陳洪水之字據，該字據上記明有關上開合建事宜，原告收受訴
      外人陳洪水交付之戶記謄本，即以「中廣建設甲○○」具名，此為原告所自認
      ，且證人高輝即前述合建地主之一李高斗之繼承人，亦到庭證稱六十四年、六
      十五年間，原告以中廣公司經理之名義，處理前述合建事宜；且原告亦自認於
      六十四年間，擔任中廣公司之董事，然訴外人中廣公司係於六十七年七月二十
      四日，始為設立登記，此經本院向臺北市政府建設局，調閱中廣公司之設立登
      記資料屬實，則被告抗辯原告與訴外人莊早貴，就上開合建事宜，有合夥關係
      存在，堪以採信。
四、按隱名合夥人如參與合夥事務之執行，或為參與執行之表示，或知他人表示其參
    與執行而不否認者，縱有反對之約定，對於第三人，仍應負出名營業人之責任；
    繼承人自繼承開始時，除本法另有規定外，承受被繼承人財產上之一切權利、義
    務；民法第七百零五條、第一千一百四十八條本文分別定有明文。本件原告於六
    十四年、六十五年間，與訴外人莊早貴就上開合建事宜，有合夥關係存在，並參
    與合夥事務之執行，依首揭民法第七百零五條之規定，自應負出名營業人之責任
    ，亦即應與訴外人莊早貴同受供地合建契約之拘束。而被告之被繼承人陳清水死
    亡後，被告並未拋棄繼承，依前述民法第一千一百四十八條規定，應承受被繼承
    人陳清水財產上之一切權利、義務，自亦繼受前述供地合建契約。則依供地合建
    契約書第十五條約定，地主所提供之合建土地，除建築用地和公共設施用地外，
    剩餘之畸零地仍歸地主所有。本件系爭土地為前述合建契約所剩餘之土地，此為
    兩造所不爭執，被告自得以此契約關係，對於原告主張有權占有。從而，原告依
    民法第七百六十七條之規定，請求被告應將系爭土地上如附圖甲所示部分，面積
    一七點一一平方公尺之地上物拆除，將土地返還原告，為無理由，應予駁回。又
    原告之訴既經駁回，其假執行之聲請，因訴之駁回而失所附麗，不應准許。
五、據上論結，原告之訴為無理由，依民事訴訟法第三百八十五條第一項前段、第七
    十八條，判決如主文。
中      華      民      國    八十九    年      四      月    二十八    日
                                 民事第六庭法      官  姜悌文
右為正本係照原本作成
如對本判決上訴，須於判決送達後廿日內向本院提出上訴狀
中      華      民      國    八十九    年      四      月    二十九    日
~B法院書記官  黃幸珍


司法院資訊處製作；財團法人民間司法改革基金會備份。
